【裁判字號】    92,重上,4
【裁判日期】    920311
【裁判案由】    給付借款
【裁判全文】
臺灣高等法院臺南分院民事判決  九十二年度重上字第四號  Ｊ
      上  訴  人  子  ○  ○
                  癸  ○  ○
                  辛  ○  ○
                  戊  ○  ○
                  丁  ○  ○
                  壬  ○  ○
                  庚  ○  ○
                  甲  ○  ○
?
                  丙  ○  ○
                  乙  ○  ○
      法定代理人  丑  ○  ○
      共      同
      訴訟代理人  陳  郁  芬  律師
                  蘇  文  奕  律師
      上  訴  人  己  ○  ○
      被  上訴人  嘉義縣義竹鄉農會
      法定代理人  寅  ○  ○
      訴訟代理人  劉  榮  治  律師
右當事人間請求給付借款事件，上訴人對於中華民國九十一年十一月二十日台灣嘉義
地方法院第一審判決（九十一年度重訴字第一０三號），提起上訴，本院判決如左：
      主   文
上訴駁回。
第二審訴訟費用由上訴人連帶負擔。
      事   實
甲、上訴人方面：
一、聲明：
  (一)、原判決廢棄。
  (二)、右廢棄部分，被上訴人在第一審之訴駁回。
  (三)、第一、二審訴訟費用由被上訴人負擔。
二、陳述：除與原判決記載者相同，予以引用外，補稱：
（一）私文書應由舉證人證其真正，民事訴訟法第三百五十七條定有明文。又請求履
      行債務之訴，除被告自認原告所主張債權發生原因之事實外，應先由原告就其
      主張此項事實，負舉證責任，必須證明其為真實後，被告於其抗辯事實，始應
      負證明之責，此為舉證責任分擔之原則，最高法院著有四十三年度台上字第三
      七七號判例可資參照。被上訴人主張訴外人陳溪擔任其債務人黃志聰之連帶保
      證人，為上訴人所否認，依上開說明，自應由被上訴人負舉証之責。而被上訴
      人就其主張陳溪擔任系爭借款之連帶保証人一節，固據其提出授信約定書及借
      據為證，然陳溪係不識字之人，並無親自簽名之能力，此觀諸卷附陳溪之除戶
      登記謄本上教育程度欄記載甚明，且遍查全卷，亦無任何關於陳溪係有能力自
      書姓名之證明資料，又陳溪去世之後，其所留遺物之中，更從未發現有如借據
      及約定書上所蓋用之印章之存在，足見上開文件上所蓋用之印章及簽名，均非
      真正，從而系爭借據及約定書自不能對陳溪發生效力。
（二）證人李秀芍係被上訴人農會所屬員工，且現仍在職中，本質上已難期證言公平
      不偏。其於九十一年七月十八日證稱：「是在農會對保，他本人有到農會來，
      當時先簽約定書，隔兩天才來簽借據，簽借據時陳溪本人未到」，而同年九月
      九日卻又證稱：「陳溪於簽立借據時有到場」、「借據與授信書是同一天簽立
      」，前後互核，證詞出入甚巨，所言更難憑採。系爭授信約定書上有兩處「陳
      溪」之簽名字跡，單憑肉眼察看，即知二者明顯不同，被上訴人主張授信書上
      「陳溪」之簽名係陳溪本人簽立云云，與事實不符。遍查全卷，不僅無任何關
      於陳溪係有能力自書姓名之證據資料，且亦乏任何陳溪之其他簽名字跡堪供比
      對，是原判決徒以對保章欄內之「陳溪」二字筆畫特徵較一般人不熟練，即遽
      認陳溪曾親自簽立系爭授信約定書，應屬無據。
（三）被上訴人所提之授信合約書內並無「連帶保證」之字樣，約定條款第十三條亦
      載明：本約定書係補充各個授信契約之一般性共通約款。易言之，立據人究否
      應負連帶清償責任、應連帶清償之金額與期間究竟若干，由授信約定書內均無
      從窺知，農會必須與各個借貸事件之當事人，就各別之借貸案件磋商內容後，
      另於「統一農貸借據」之契約書中載明借貸金額、利息、清償方式、清償時間
      、連帶保證等具體之契約內容後，始生效力，顯見「統一農貸借據」之契約書
      ，其重要性遠甚於授信合約書。而負責對保之李秀芍既稱借據與授信約定書陳
      溪是同一天簽立，準此，倘陳溪果有自書姓名之能力，且陳溪本人亦親自到農
      會辦理系爭借貸，衡諸常情，農會又豈有只要求陳溪在次要之授信書上親自簽
      名，而對於更重要之借據契約反而未要求陳溪親自簽名之理？由之益見被上訴
      人之主張，有悖常情。
（四）系爭授信約定書及借據等私文書上所蓋用之印文，與陳溪生前平日往來文書上
      所持用印文無一相同，且與陳溪留存於台南縣鹽水戶政事務所之印鑑證明亦不
      吻合，請向台南縣鹽水戶政事務所調取陳溪於八十二、八十三年前後所留之印
      鑑卡原本，以資證明。而被上訴人既未舉證證明其授信約定書上所留存之印文
      係為真正，則縱農貸借據上所蓋用之印文與授信約定書上之印文相同，亦無從
      推定該二紙私文書即屬真正。
（五）借款人黃志聰於原審固然證稱：「是黃杉寶帶陳溪來找我說要去借款，因我是
      會員，所以用我的名義為借款人」、「我存摺、印章都拿給黃杉寶，由他提領
      使用」、「（是否知道此筆借款是用陳溪的土地擔保？）知道」、「我是基於
      親戚關係，才幫他借款」、「（簽立借據時本人是否都有到場？）很久了已經
      沒有印象」等語。惟姑且不論陳溪與黃志聰素不相識，黃志聰僅係借款名義人
      ，其既為黃杉寶之姪子，而系爭借款之使用，又悉全由黃杉寶支配，故陳溪實
      在無特地前往會見黃志聰之必要；縱黃志聰所言非虛，其證言充其量亦僅能證
      明陳溪曾有提供土地供黃杉寶貸款之意願、及系爭借款以陳溪之土地設定抵押
      而已，至於陳溪有否為連帶保證人，有無於授信約定書及借據上親自簽名，黃
      志聰既未在場見聞，且其又非明確證明陳溪有為連帶保證人之語，自不能憑其
      證言而執為有利於被上訴人之認定，此參諸證人黃杉寶於鈞院九十二年二月十
      二日清楚證述：「（陳溪借款時有無為連帶保證人？知否？）沒有。他當時表
      示只要提供土地擔保，不當連帶保證人。當時他在我家說的，時間我忘記了，
      我姪兒黃志聰也知道」等語，亦徵陳溪確實無為系爭債務連帶保證之情事。況
      被上訴人農會於其內部自行製作之文件上亦清楚載明：保證人僅黃杉寶一人，
      有卷附之義竹鄉農會放款批覆書可佐，猶足證明陳溪確非系爭借款之連帶保證
      人無疑，從而被上訴人之公設代書翁玉芬、黃美玲（即借款人黃志聰之胞妹）
      於抵押權設定契約書及土地登記申請書上，以制式之橡皮章蓋印「擔保提供人
      兼連帶保證人」之字樣，既未經陳溪與被上訴人就保證契約之意思表示合致，
      對陳溪自不產生拘束效力。觀諸該紙農貸借據，其上「連帶保證人」項下陳溪
      之簽名、地址之筆跡，與八十二年九月四日之授信約定書上陳溪之簽名筆跡明
      顯不符，倘授信約定書上對保簽章欄之簽名果為陳溪所親簽，則與之比對，益
      證借據上陳溪之簽名並非陳溪所為，該紙借據，要非真正，從而縱令該一般授
      信約定書確係陳溪所為，惟該授信約定書內既無任何「連帶責任」之字樣，則
      又何能以授信約定書確係陳溪所為，即認定陳溪亦須負連帶清償之責？
（六）陳溪固曾提供土地設定最高限額抵押權予被上訴人，但最高限額抵押權成立時
      ，可不必先有債權存在，僅有最高限額抵押之設定，並不能證明有債權存在（
      最高法院八十五年度台上字第三二號判決參照），是陳溪既未於黃志聰借款當
      時到場表示擔任該筆借款之連帶保證人之意思，而未成立保證契約，自不得僅
      憑該最高限額抵押權之設定，即推認陳溪應負擔連帶保證責任。又被上訴人於
      提起本件訴訟之前，曾聲請拍賣抵押物，而其當時之聲請意旨係稱：「案外人
      陳溪於八十二年八月三十日，以其所有如附表所示之不動產，為擔保案外人黃
      志聰對聲請人所欠借款之清償，設定新台幣（下同）壹仟貳佰壹拾萬元之本金
      最高限額抵押權」「案外人黃志聰於民國八十二年九月六日向聲請人借用玖佰
      貳拾萬元。案外人屆期不為清償，尚欠本金新台幣玖佰壹拾捌萬伍仟元」等語
      ，有卷附之台南地方法院八十八年度拍字第四六五四號裁定可資參照，而通觀
      被上訴人聲請內容之全文，亦僅陳稱陳溪有以土地擔保款債權而已，從未提及
      陳溪有為連帶保證之情事，而拍賣抵押物係為非訟事件，就抵押物所擔保之債
      權無從為實質之審查，而上訴人接獲裁定之時黃杉寶又一再表示會負責處理，
      故上訴人等未聲明異議，應在情理之內，從而若以上訴人等未對拍賣抵押物之
      裁定為異議即謂上訴人等明知其父為連帶保證人，實嫌草率。
（七）授信約定書內容，僅係就其立約人本身對被上訴人之債務應如何清償之約定而
      已，並非以訂定保證契約為主旨，如認為有包含保證債務之意思者，究係保證
      何人之債務及其保證金錢之數額及期間，均未載明，能否作為陳溪保證黃志聰
      債物之依據，已非無疑。況金融機關之授信約定書係定式契約，以債權人強勢
      之立場，命債務人簽名及蓋章。授信約定書第二條內載：「：：立約人：：未
      註銷留存印鑑手續前與貴會所為之交易，立約人均願負其責任，如因而造成貴
      會損害，並負賠償責任」、第十條內載：「：：凡持有立約人印鑑，前往貴會
      請求返還或更換擔保物及其他有關文件者，均視為立約人之代理人」等語，則
      若認定該約定書為有效，則於陳溪立約之後，任何人如有盜用或偽造陳溪之印
      章為債務人或保證人，向被上訴人借貸金錢或保證債務，不論其金額之多寡，
      陳溪皆須負責清償，而金融機關即被上訴人為其本身作業上（即借款時之對保
      ）之省略或方便，竟置立約人事後權益於不顧，顯非衡平之道，此參諸最高法
      院七十八年台上字第二一一八號裁判要旨亦同此見解，故被上訴人以農貸借據
      上陳溪之印章與約定書上之印章相符，即主張陳溪應負連帶保證之責，自非有
      理由。
（八）證人黃志聰（住嘉義縣義竹鄉頭竹村八鄰八十五號）係本件借款案件之主債務
      人，且據證人黃杉寶之供述，黃志聰對陳溪究竟係單純提供借款之擔保品，抑
      或為借款之連帶保證人一節，亦有了解，則就兩造此一關鍵爭執部分，原審既
      然未曾查明，為明究竟，當有再行傳訊證人黃志聰之必要。
三、證據：援引第一審所提證據。
乙、被上訴人方面：
一、聲明：
  (一)、上訴駁回。
  (二)、上訴費用由上訴人負擔。
二、陳述：除與原判決記載相同者，予以引用外，補稱：
（一）黃志聰於八十二年九月六日向被上訴人借款九百二十萬元，由上訴人之父陳溪
      提供土地供擔保設定抵押權，並與黃杉寶為連帶保證人，有借款人及連帶保證
      人出具之「統一農貸借據」可證，上訴人否認該「統一農貸借據」上陳溪簽名
      之真正，及否認陳溪為借款連帶保證人云云，惟按本件借款由借款人黃志聰向
      被上訴人申請貸款時，提出陳溪之土地所有權狀，願以陳溪之土地設定抵押權
      為擔保，並由黃杉寶、陳溪為連帶保證人，供被上訴人審核貸款金額，經徵信
      人員實地調查，作成不動產調查表，被上訴人准予貸款九百二十萬元，有借款
      申請書、放款批覆書、不動產調查表可證，陳溪提供擔保之土地於八十二年九
      月二日辦畢抵押權設定登記，承辦人員即通知借款人黃志聰、保證人陳溪、黃
      杉寶於九月四日至農會辦理簽訂「農會授信約定書」及「統一農貸借據」，於
      「農會授信約定書」及「統一農貸借據」上其名下親自蓋章，並由承辦人李秀
      芍親自對保，由陳溪親自簽名並蓋章，留存印鑑，貸款手續完成後，被上訴人
      於九月六日辦理撥款即將全部貸款金轉帳進入借款人黃志聰之帳戶，完成放款
      ，借據蓋實際撥款日（九月六日）為放款日，有農會授信約定書、統一農貸借
      據、轉帳收入傳票呈原審卷可證。「農會授信約定書」及「統一農貸借據」上
      陳溪之印章，係陳溪親自蓋章，「農會授信約定書」並由陳溪當場簽名、蓋章
      ，為陳溪留存於農會之「印鑑章」，業經證人李秀芍於原審證明屬實。依「農
      會授信約定書」第二條約定：「：：立約人未註銷留存印鑑手續前與貴會所為
      之交易，立約人均願負其責任，如因而造成貴會損害，並負賠償責任」，第十
      條約定：「：：凡持有立約人印鑑，前往貴會請求返還或更換擔保物及其他有
      關文件者，均視為立約人之代理人」，本件「統一農貸借據」上陳溪之印章與
      留存農會之印鑑章，及立約人之印章均相符，均為同一印章，立約人陳溪自應
      負其連帶保證人之責任。陳溪提供土地由被上訴人設定抵押權，訂立抵押權設
      定契約書上陳溪之印章與留存之印鑑章及借據之印章均相符，抵押權設定契約
      書上載明：「擔保提供人兼連帶債務人」，可證陳溪同意提供土地設定抵押權
      並為連帶債務人，有抵押權設定契約書可證。
（二）借款人黃志聰對「統一農貸借據」之真正及借款之事實，均不否認，並稱：「
      是黃杉寶帶陳溪來找我說要去借款，因為我是會員，所以用我的名義為借款人
      」，又稱：「（借款）我存摺、印章都拿給黃杉寶，由他提領使用」，「（是
      否知道此筆借款是用陳溪的土地擔保）知道」，「（為何會同意用你的名義去
      借款）我是想基於親戚關係，才幫他們借款」，「我是黃杉寶的侄子，黃杉寶
      是陳溪的女婿，黃杉寶的太太己○○」，（見原審九十一年九月九日黃志聰筆
      錄），從黃志聰之證詞可證：以黃志聰名義向被上訴人借款之事實，及借據
      均為真正。陳溪是由其女婿黃杉寶帶去找黃志聰，借用黃志聰之名義向農會
      借款。陳溪確實提供土地作借款人黃志聰借款之擔保，設定抵押權。三人
      均是親戚關係，黃杉寶是陳溪的女婿（己○○之夫），黃志聰是黃杉寶的侄子
      ，借款實際用款人係陳溪之女婿黃杉寶，陳溪提供土地為女婿擔保兼借款連帶
      保證人。則陳溪因其女婿黃杉寶需用款向被上訴人貸款，提供其土地為其女婿
      擔保設定抵押，並與女婿黃杉寶共同作連帶保證人，而由具有農會會員之黃杉
      寶之侄兒黃志聰出名為借款人，貸款後交由黃杉寶使用，順理成章，事實甚明
      確，黃志聰之供述完全合乎常情，借款繳息多年，迨陳溪死亡，上訴人始否認
      借據之真正及辯稱陳溪未作連帶保證人云云，實無理由。
（三）借款人繳納利息至八十七年九月五日，即未再繳息，借款視為全部到期，被上
      訴人提出聲請拍賣抵押物，因陳溪已死亡，對陳溪之繼承人即上訴人丙○○、
      乙○○、丁○○、戊○○、辛○○聲請拍賣抵押物，經台灣台南地方法院八十
      八年拍字第四六五四號民事裁定准予拍賣，上訴人未有異議，裁定確定後被上
      訴人聲請強制執行拍賣，由該院以九十年執字第一八八０號強制執行事件執行
      拍賣，歷經三次公告拍賣均無人應買，有呈卷之民事裁定及執行拍賣公告之影
      本可證，民事裁定已載明陳溪提供土地為借款人擔保，法院多次拍賣均分別通
      知上訴人，而上訴人明知其父為借款擔保人之事實均毫無異議，於今竟主張其
      父陳溪生前未作保證人，否認印章之真正云云，其主張顯然違背常理。
（四）設定抵押權之所有權狀係陳溪提出，設定抵押權契約書蓋其印章（證人代書翁
      玉芬已證明陳溪親自拿資料來並親自蓋章），借據印章為陳溪所蓋（借據已載
      明土地提供人兼連帶保證人），授信約定書蓋其印章，對保簽名為陳溪所簽並
      留存印鑑（對保人證人李秀芍已證明陳溪親自簽名蓋章）。如果陳溪不知為人
      擔保，其為何拿出所有權狀給人設定抵押權，為何於借據上蓋印章，為何於授
      信約定書蓋用留存之印鑑章，於對保時親自簽名並留存印鑑，在在足以證明陳
      溪為借款連帶保證人，並非一句不識字即可推卸全部責任，又蓋章與簽名依民
      法規定生同一效力，「統一農貸借據」由陳溪蓋章（與留存印鑑相同），借據
      已載明其為連帶保證人，依法自應負連帶保證人之責任，陳溪死亡（八十五年
      一月三日死亡）依法由其法定繼承人概括繼承其權利義務，負連帶償還其父生
      前之債務，被上訴人之請求依法洵無不合。
（五）對上訴理由之答辯：
    (1)上訴人指陳溪不識字，但不識字並非不會簽寫自己名字，證人李秀芍已證明對
      保時，陳溪親自簽名並蓋章，而印鑑係由印鑑章人於農會親自簽名蓋章留存而
      設立，專供留存印鑑章人於農會使用，與戶籍機關設立之印鑑章是否相同無關
      。
    (2)授信約定書第十一條約定「立約人所保證之債務，如主債務人未依約履行，立
      約人當即負責：「貴會毋須先就擔保物受償，得逕向立約人求償：「立約人負
      全部債務之保證責任」，顯載明立約人負連帶保證之責任，並非無連帶保證之
      約定，本件借據己載明「土地提供人兼連帶保證人」為債權契約及物權行為之
      約定。
    (3)本借款三關係人均是親戚關係，連帶保證人黃杉寶是陳溪的女婿（己○○之夫
      ），黃志聰是黃杉寶的侄子，實際用款人係陳溪之女婿黃杉寶，陳溪提供土地
      為女婿擔保兼借款連帶保證人，上訴人指陳溪與黃志聰素不相識，顯非實在。
三、證據：援引第一審所提之證據。
      理   由
一、上訴人己○○未於言詞辯論期日到場，核無民事訴訟法第三百八十六條各款所列
    情形，爰依被上訴人之聲請，由其一造辯論而為判決。
二、本件被上訴人起訴主張：訴外人黃志聰於八十二年九月六日，邀同黃杉寶、陳溪
    （陳溪於八十五年一月三日死亡）為連帶保證人，向被上訴人借用九百二十萬元
    ，約定利息按年息百分之九點二五計算，每六個月繳息一次，如不依約履行，借
    款視為全部到期，逾期清償在六個月以內者，按上開利率百分之十，超過六個月
    者，按上開利率百分之二十計付違約金；借款人黃志聰尚積欠本金九百一十八萬
    五千元及自八十七年九月六日起之利息未依約繳納，屢經催討，均置之不理，其
    借款已視為全部到期。又上訴人壬○○、子○○、辛○○、癸○○、戊○○、丁
    ○○、丙○○、乙○○、庚○○、己○○、甲○○為陳溪之繼承人，應與黃志聰
    及黃杉寶負連帶清償之責等語（黃杉寶部分未據上訴，業已確定）。上訴人子○
    ○、癸○○、辛○○、戊○○、丁○○、壬○○、庚○○、甲○○、丙○○、乙
    ○○（以下簡稱上訴人子○○等十人）則以：陳溪係不識字之人，無法瞭解農會
    授信約定書及借據等文件之文義，上開書證上陳溪之簽名、印文均非真正，陳溪
    未為黃志聰作連帶保證云云，資為抗辯。
三、被上訴人主張訴外人黃志聰於八十二年九月六日，由黃杉寶、陳溪為連帶保證人
    ，向被上訴人借款九百二十萬元，約定利息按年息百分之九點二五計算，每六個
    月繳息一次，如不依約履行，借款視為全部到期，逾期清償在六個月以內者，按
    上開利率百分之十，超過六個月者，按上開利率百分之二十計付違約金，借款人
    黃志聰尚積欠本金九百一十八萬五千元及自八十七年九月六日起之利息未依約繳
    納；而陳溪於八十五年一月三日死亡，上訴人等為陳溪之繼承人等情，業據被上
    訴人提出統一農貸借據一紙、農會授信約定書二紙、繼承系統表一份、戶籍謄本
    十三份、交易明細表二份、土地登記簿謄本八份、台灣台南地方法院八十八年度
    拍字第四六五四號裁定及確定證明各一份、台灣台南地方法院拍賣公告一份、他
    項權利證明書一份、借款申請書、放款批覆書、義竹鄉農會不動產調查表為證，
    堪信屬實。上訴人等雖否認陳溪簽名、印文之真正，並主張陳溪未為該筆借款之
    連帶保證云云，惟查：
（一）依被上訴人提出之授信約定書前言載明：「：：立約人對貴會之一切受（授）
      信往來，願遵守左列各條款」；第一條載明：「本約定書所稱一切債務，係指
      立約人對貴行所負之票據、借款、墊款、保證等債務及其他債務，並包括其利
      息，遲延利息、違約金、損害賠償及其他有關費用」，第十三條並載明：「本
      約定書係補充各個授信契據之一般性共通約款，於立約人簽章交付貴行後生效
      」。復參酌系爭約定書第二條所約定：「：：立約人：：未註銷留存印鑑手續
      前與貴會所為之交易，立約人均願負其責任，如因而造成貴會損害，並負賠償
      責任。」是除非立約人有變更印鑑之特別情事，以書面通知被上訴人，否則是
      項約定書構成授信契據之一部，其效力不因借據簽訂時點不同而異，且客戶與
      金融機構間權利、義務關係之認定，均須遵守前揭條款之約定，並依憑相符之
      印鑑即生效力。另按「借據內印章及作押房契既均屬真正，雖由他人代為立據
      而除有確切反證外，自應推定為本人授權行為。」有最高法院三十七年上字第
      八八一六號判例足資參照。又金融機關授信約定書固屬定式契約，惟係金融機
      構為應大量交易之實際需要而設計，且已運作有年，是系爭約定書第十條約定
      ：「凡持有立約人印鑑，前往貴會請求返還或更換擔保物及其他有關文件者，
      均視為立約人之代理人」，而金融機構授信契約之設計，乃以借據、授信約定
      書及印鑑卡之設置為其內容，其中建立印鑑卡制之目的，即在於嗣後得以印鑑
      認定當事人，是除非客戶辦理更換印鑑，否則概以相符之印鑑據以認定當事人
      往來意思，此乃目前金融業界作業慣例，並與上開最高法院判例所認「除有確
      切反證，印章如為真正，應推定由印章名義人授權為之」之意旨尚稱相符。是
      上開之約款既未免除銀行之責任，亦未加重銀行客戶之責任，並無顯不公平之
      情事。況依授信約定書第十一條約定：「立約人所保證之債務，如主債務人未
      依約履行，立約人當即負責；貴會毋須先就擔保物受償，得逕向立約人求償，
      立約人負全部債務之保證責任」，顯載明立約人負連帶保證之責任，並非無連
      帶保證之約定，且本件借據已載明「土地提供人兼連帶保證人」。上訴人質疑
      上開約款之效力，並無足採。
（二）上訴人雖另主張陳溪不識字，「農會授信約定書」及「統一農貸借據」上陳溪
      之簽名、印文，當非真正；且陳溪去世後亦未發現如借據及約定書之印章云云
      ，然不識字之人非必無書寫自己姓名及蓋印之能力；觀諸被上訴人所提出之授
      信約定書，上開對保簽章欄內「陳溪」二字之筆畫、特徵、組織，顯較一般人
      生疏，參酌上訴人所自承陳溪並不識字等情，是對保簽章欄內「陳溪」二字，
      應係陳溪所親自書立，而非他人代撰。另查本件借款人黃志聰、連帶保證人陳
      溪與黃杉寶於八十二年九月四日至農會親自簽訂「農會授信約定書」及「統一
      農貸借據」，並由承辦人李秀芍親自對保及留存印鑑，貸款手續完成後，被上
      訴人於同年九月六日辦理撥款，故借據上乃填載實際撥款日（即九月六日）等
      情，已據證人即被上訴人農會之對保人員李秀芍於原審九十一年七月十八日準
      備程序時證稱：「（問：當初陳溪對保時是否由你負責對保？）是的。當時是
      在農會對保，他本人有到農會來，當時先簽約定書隔兩天才來簽借據，簽借據
      時陳溪本人未到。」等語綦詳；另證人黃志聰即本件借款人亦於原審審理時亦
      證稱：「（問：借款新台幣九百二十萬元是否為你所借用？）是黃杉寶帶陳溪
      來找我說要去借錢，因為我是會員，所以用我的名義為借款人。（問：是否有
      見到陳溪本人？）有。」等語，是綜合上情，被上訴人主張陳溪親自到場簽立
      授信約定書應係實情。另上訴人雖以陳溪不識字為由，抗辯陳溪無成立保證契
      約之意思云云，然陳溪縱使無法閱讀借據或授信約定書，仍非不得藉由他人之
      說明而了解其內容，殊無僅以其不識字即解免其保證責任之理。至於上訴人另
      主張陳溪去世後並未發現如借據及約定書上所蓋用之印章云云，惟此消極事實
      殊難證明，且縱未發現，亦僅足證該印章已經遺失，尚不足證明陳溪未為本件
      連帶保證。
（三）證人李秀芍於原審九十一年九月九日準備程序中雖另證稱：「陳溪於簽立借據
      時有到場」、「借據與授信約定書是同一天簽立」、「借據是八十二年九月四
      日就簽的，但是因為是六日才撥款，所以才蓋八十二年九月六日」等語，此與
      李秀芍於原審九十一年七月十八日準備程序中證稱「簽借據時陳溪本人未到」
      不符，惟事隔已近十年，自難期李秀芍記憶清晰；且以印章代簽名者，其蓋章
      與簽名有同等效力，此觀諸民法第三條第二項之規定自明。本件陳溪確有簽立
      上開授信約定書等情，已如前述，而陳溪於借據上之印文又與授信約定書上之
      印文相同，而上訴人並未能證明陳溪之印鑑遭盜蓋，揆諸最高法院三十七年度
      上字八八一六號判例意旨，自應推定借據上陳溪之印章縱非其親蓋，亦係授權
      他人為之。是借據上之簽名縱非陳溪所親為，亦不影響其連帶保證之效力。上
      訴人雖另主張系爭授信約定書及借據所蓋用之印文，與陳溪生前往來文書所持
      用印文無一相同，亦與留存於鹽水戶政事務所之印鑑證明不相吻合，其蓋用顯
      非陳溪之真意云云，惟被上訴人於放款時並未要求本件保證關係所留存之印鑑
      須為戶政機關印鑑證明所使用之印鑑章，此為上訴人所不爭，況一人擁有多枚
      印章乃屬常情，使用於各類文書之印章亦未必同一，而上訴人復未證明陳溪生
      前文書使用均係以同一顆印章為之，縱系爭授信約定書及借據所蓋用之印文，
      與陳溪生前往來文書所持用印文無一相同，亦不足證明陳溪未為本件連帶保證
      。上訴人請求向台南縣鹽水戶政事務所調取陳溪之印鑑卡原本，以資證明陳溪
      未為本件連帶保證云云，因陳溪未必以戶政機關認證之印鑑章為本件連帶保證
      ，爰不另行函查。
（四）上訴人雖請求再行傳喚證人黃志聰到庭作證，以釐清陳溪究係僅單純提供擔保
      品，抑或為借款之連帶保證人云云。惟查本件借款人黃志聰於原審庭訊時對「
      統一農貸借據」之真正及借款之事實，均不否認，並證稱：「是黃杉寶帶陳溪
      來找我說要去借款，因為我是會員，所以用我的名義為借款人」，「（借款）
      我存摺、印章都拿給黃杉寶，由他提領使用」，「（是否知道此筆借款是用陳
      溪的土地擔保？）知道」，「（為何會同意用你的名義去借款？）我是想基於
      親戚關係，才幫他們借款」，「我是黃杉寶的姪子，黃杉寶是陳溪的女婿，黃
      杉寶的太太是己○○」等語，可見黃杉寶係借用黃志聰名義向被上訴人借款，
      所借款項由黃杉寶使用；而黃杉寶為陳溪之女婿（即上訴人己○○之夫），則
      陳溪為其女婿擔任連帶保證人，亦屬合於常情。又本件借款係由陳溪提供土地
      八筆為被上訴人設定抵押權，作為物上保證等情，為上訴人所不爭執，並經原
      審向台南縣鹽水地政事務所調取上開土地抵押權設立登記之申請資料查閱屬實
      ，有鹽水地政事務所九十一年七月二十二日所登字第０九一０００四七九九號
      函附申請書可稽；而設定抵押權時須提出土地所有權狀、戶籍謄本、戶口名簿
      等資料，亦有上開申請書第一頁附繳證件欄之記載可參，則若非陳溪同意設定
      抵押權，借款人黃志聰或上訴人黃杉寶焉有可能取得上開資料；且證人翁玉芬
      即被上訴人之公設代書亦於原審證稱：「（問：本件是否由你填寫抵押權設定
      申請書？）是，但是由黃美玲送件。」「（問：設定抵押權時所需的資料是何
      人拿給你的？）戶籍謄本及所有權狀都是陳溪拿給我的。」「（問本件是何時
      設定抵押權？）借款之前。拿資料來之時，除了陳溪外還有一位本會會員陪同
      。」等語；而抵押權設定申請書上亦載明陳溪為「擔保物提供人兼連帶債務人
      」。是綜合前情，本件陳溪並非僅單純之擔保物提供人，同時亦為借款之連帶
      保證人。黃杉寶於本院準備程序中證稱：其岳父陳溪僅表示只要提供土地擔保
      ，不當連帶保證人云云，與實情不符，不足採信。上訴人請求再行傳喚證人黃
      志聰以釐清前情云云，本院認無必要。
五、本件借款之連帶保證人陳溪已於八十五年一月三日死亡，而上訴人壬○○、子○
    ○、辛○○、癸○○、戊○○、丁○○、丙○○、乙○○、庚○○、己○○、甲
    ○○為陳溪之繼承人等情，業如上述，上訴人等自應繼承陳溪之一切債權債務，
    而應就本件借款與黃杉寶、訴外人黃志聰負連帶清償之責。從而，被上訴人依據
    消費借貸、連帶保證及繼承之法律關係，請求上訴人等應連帶給付被上訴人玖佰
    壹拾捌萬伍仟元，及自八十七年九月六日起至清償日止，按年息百分之九點二五
    計算之利息，並自八十八年三月七日起至八十八年九月六日止，按上開利率百分
    之十，自八十八年九月七日起至清償日止，按上開利率百分之二十計算之違約金
    ，即屬正當，應予准許。原審因而為上訴人敗訴之判決，並無不合。上訴意旨仍
    執陳詞指摘原判決不當，求予廢棄改判，為無理由，應予駁回。
六、本件事証已臻明確，兩造其餘攻擊防禦方法及證據資料，核與本件判決結果不生
    影響，不予一一論述，併予敘明。
據上論結，本件上訴為無理由，依民事訴訟法第三百八十五條第一項前段、第四百六
十三條、第四百四十九條第一項、第八十五條第二項，判決如主文。
中      華      民      國    九十二    年      三      月      十一    日
                                    臺灣高等法院臺南分院民事第二庭
~B1審判長法官  吳    志    誠
~B2      法官  周    素    秋
~B3      法官  楊    省    三
右為正本係照原本作成。
上訴人如對本判決上訴，須於判決送達後二十日內向本院提出上訴狀，未表明上訴理
由者，應於上訴後二十日內向本院提出理由書。
中      華      民      國    九十二    年      三      月      十二    日
~B法院書記官  謝    淑    玉


司法院資訊處製作；財團法人民間司法改革基金會備份。
